【裁判字號】    91,訴,1573
【裁判日期】    920116
【裁判案由】    分割共有物
【裁判全文】
臺灣桃園地方法院民事判決  九十一年度訴字第一五七三號
    原      告  辛○○
    被      告  己○○
                甲○○
                丙○○
                庚○○
                乙○○
                丁○○
                戊○○
右當事人間請求分割共有物事件，本院判決如左：
    主      文
准兩造共有坐落桃園縣龍潭鄉○○○段第一二三之一地號面積０．三二五九公頃土地
予以分割如附圖所示：編號(1)位置部分，面積０．０一三六公頃，由被告庚○○取得
；編號(2)位置部分，面積０．０一三六公頃，由被告甲○○取得；編號(3)位置部分，
面積０．０一三六公頃，由被告乙○○取得；編號(4)位置部分，面積０．０一三六公
頃，由被告丙○○取得；編號(5)位置部分，面積０．０一三六公頃，由被告丁○○取
得；編號(6)位置部分，面積０．０一三六公頃，由被告戊○○取得；編號(7)位置部分
，面積０．０八一五公頃，由被告己○○取得；編號(8)位置部分，面積０．一六二八
公頃，由原告辛○○取得。
訴訟費用由被告庚○○、甲○○、乙○○、丙○○、丁○○、戊○○各負擔二十四分
之一，被告己○○負擔二十四之六，原告辛○○負擔二十四分之十二。
    事      實
甲、原告方面：
一、聲明：（一）如主文第一項所示。（二）訴訟費用由被告負擔。
二、陳述：本件坐落桃園縣龍潭鄉○○○段第一二三之一地號，地目旱，面積三二五
    九平方公尺之土地，為原、被告所共有，兩造權利範圍為被告庚○○、甲○○、
    乙○○、丙○○、丁○○、戊○○之應有部分各二十四分之一，被告己○○之應
    有部分為四分之一，原告辛○○之應有部分為二分之一。而該土地並無不能分割
    之情形或為不分割之約定，惟原告迭次催促分割，均因被告間意見紛岐無法達成
    。為此，爰依民法第八百二十三條第一項、第八百二十四條第二項第一款之規定
    ，請求鈞院以原物分配方式判決分割。
三、證據：提出桃園縣龍潭鄉○○○段第一二三之一地號之土地登記謄本一份。
乙、被告方面：
壹、被告庚○○、己○○部分：
一、聲明：同意原告之請求。
二、陳述：同意依照原告所提出之方案分割。
三、證據：被告庚○○、己○○二人均未提出任何證據資料。
貳、被告甲○○、乙○○、丙○○、丁○○、戊○○部分：
    被告甲○○、乙○○、丙○○、丁○○、戊○○五人於言詞辯論期日均未到場，
    亦未提出任何準備書狀或證據資料作何答辯聲明或陳述。
丙、本院依職權會同兩造履勘現場，並囑託桃園縣大溪地政事務所派員到場會同複丈
    測量。
    理      由
一、本件被告甲○○、乙○○、丙○○、丁○○、戊○○等五人於最後言詞辯論期日
    均未到場，經核無民事訴訟法第三百八十六條各款所列情形，爰依原告之聲請，
    由其一造辯論而為判決。
二、本件原告主張坐落桃園縣龍潭鄉○○○段第一二三之一地號，地目旱，面積三二
    五九平方公尺之土地，為原、被告所共有，兩造權利範圍為被告庚○○、甲○○
    、乙○○、丙○○、丁○○、戊○○之應有部分各二十四分之一，被告己○○之
    應有部分為四分之一，原告辛○○之應有部分為二分之一等事實，業據原告提出
    桃園縣龍潭鄉○○○段第一二三之一地號之土地登記謄本一份為證，堪信為真。
    又原告主張該土地無不分割之約定，惟原告迭次催促分割，均因被告間意見紛岐
    無法達成等語，為被告所不爭執，亦堪信屬實。
三、按各共有人得隨時請求分割物，但因物之使用目的不能分割，或契約訂有不分割
    之期限者，不在此限，民法第八百二十三條第一項定有明文；又共有物分割之方
    法，不能協議決定者，法院得因任何共有人之聲請，命以原物分配於各共有人，
    同法第八百二十四條第二項第一款亦定有明文。又查，本件兩造共有坐落桃園縣
    龍潭鄉○○○段第一二三之一地號土地，雖經編為一般農業區，係屬於耕地，惟
    因上揭土地係屬兩造於八十九年一月四日農業發展條例修正施行前之共有耕地（
    註：被告己○○、庚○○、甲○○、乙○○、丙○○、丁○○、戊○○等七人於
    民國六十年十月四日因辦理繼承登記而共有，原告辛○○於民國七十七年四月十
    一日因買賣登記而為共有），依同條例第十六條但書第四款之規定，仍然得分割
    為單獨所有，不受同條例第十六條前段本文所規定之每宗耕地分割後每人所有面
    積未達０．二五公頃者，不得分割之限制。是本件兩造共有坐落於桃園縣龍潭鄉
    ○○○段第一二三之一地號土地，既無因物之使用目的不能分割之情形，復未經
    兩造約定不為分割，而原告就土地分割事宜，曾聲請本院中壢簡易庭調解不成立
    ，此亦有調解程序筆錄一份在卷可稽，是兩造顯不能協議決定分割之方法，因此
    ，原告依民法第八百二十三條第一項、第八百二十四條第二項之規定，訴請本院
    以裁判分割，自屬有據，應予准許。
四、經查，系爭土地形狀狹長，目前雜草叢生，無種植農作物，西側鄰接道路，業據
    本院會同兩造勘驗屬實，並製有勘驗筆錄一份在卷可稽，且有桃園縣大溪地政事
    務所複丈成果圖一份附卷資參可佐。本院審酌原告所提出之分割方案（即如附圖
    所示），分割後兩造所取得之土地地形均為長方形，且皆可鄰接西側道路，出入
    均屬便利，無礙於通行，對於兩造及各共有人應屬公平、合理，是本院認以附圖
    所示之方法分割較為公平、妥適，爰判決如主文第一項所示。
五、末按，分割共有物乃具非訟事件性質，兩造就共有物分割方法不能達成協議時，
    固得由原告起訴請求法院裁判分割，惟法院依民法第八百二十四條規定命為適當
    之分配者，乃斟酌何種分割方法較能增進共有物之經濟效益，並兼顧兩造利益以
    為決定，並不受任何共有人主張之拘束。是原告起訴請求裁判分割共有物，雖已
    受准許，惟被告中因有不同意原告所擬之分割方案者，亦屬其為防衛權利所必要
    者，如僅因法院採酌原告所主張之分割方案，即命被告應負擔全部訴訟費用，實
    難免有失公允。本院經審酌兩造均可因本件分割共有物訴訟而獲得與其應有部分
    比例相同之利益，認以兩造共有人應有部分之比例來分擔訴訟費用，方不致失衡
    。因此，本件訴訟費用之負擔，依兩造共有人原應有部分之比例計算，應由被告
    庚○○、甲○○、乙○○、丙○○、丁○○、戊○○各負擔二十四分之一，被告
    己○○負擔二十四分之六，原告辛○○負擔二十四分之十二。
六、據上論結，本件原告之訴為有理由，依民事訴訟法第三百八十五條第一項前段、
    第七十八條、第八十一條第二款、第八十五條第一項但書，判決如主文。
中      華      民      國    九十二    年      一      月      十六    日
                            臺灣桃園地方法院民事第二庭
~B法      官  呂仲玉
右為正本，係照原本作成。
如對本判決上訴，須於判決送達後二十日內向本院提出上訴狀。
中      華      民      國    九十二    年      一      月      二十三  日
~B法院書記官  楊惠如


司法院資訊處製作；財團法人民間司法改革基金會備份。
